【裁判字號】    96,上更(二),868
【裁判日期】    971029
【裁判案由】    偽造有價證券
【裁判全文】
臺灣高等法院刑事判決             96年度上更(二)字第868號
上  訴  人
即  被  告  甲○○
選任辯護人  林思銘律師
上列上訴人因偽造有價證券案件，不服臺灣臺北地方法院90年度
訴字第 19號，中華民國90年9月25日第一審判決（起訴案號：臺
灣臺北地方法院檢察署89年度偵緝字第21、22、23號），提起上
訴，經判決後，由最高法院第二次發回更審，本院判決如下：
    主  文
原判決關於甲○○偽造有價證券部分撤銷。
甲○○被訴偽造有價證券部分無罪。
    理  由
一、公訴意旨略以：被告甲○○意圖為自己不法之所有，於民國
    八十四年七月五日，在臺北市○○○路○段一四四巷十六號
    一樓，劉椿英所經營之早餐店廚房，竊取劉椿英所有已蓋妥
    印章之付款人為台北市第二信用合作社松山分社，帳號一三
    五八之六號，支票號碼ＧＢ0000000號空白支票乙紙
    （如附表一），得手後，復偽立該支票發票日為八十四年九
    月七日，金額為六十二萬元，並將之交付予案外人林金吉，
    以資清償債務。而認被告犯刑法第三百二十條第一項、第二
    百零一條第一項之罪嫌云云（被告詐欺部分已經本院前審判
    決有期徒刑六月確定）。
二、按認定不利於被告之事實，須依積極證據，苟積極證據不足
    為不利於被告事實之認定時，即應為有利於被告之認定，更
    不必有何有利之證據；認定犯罪事實所憑之證據，雖不以直
    接證據為限，間接證據亦包括在內，然而無論直接或間接證
    據，其為訴訟上之證明，須於通常一般之人均不致有所懷疑
    ，而得確信其為真實之程度者，始得據為有罪之認定，倘其
    證明尚未達到此一程度，而有合理之懷疑存在時，事實審法
    院復已就其心證上理由予以闡述，敘明其如何無從為有罪之
    確信，因而為無罪之判決，尚不得任意指為違法。又被害人
    之告訴，係以使被告受刑事追訴為目的，是其陳述是否與事
    實相符，仍應調查其他證據以資審認，是被害人之陳述為認
    定事實之依據時，必其陳述並無瑕疵，且就其他方面調查，
    亦與事實相符，始得採為論罪科刑之依據。
三、公訴人認被告涉有上開罪嫌，係以告訴人劉椿英之指訴為認
    定依據，惟訊據被告堅決否認有竊取並偽造告訴人所有之票
    據，辯稱：上開如附表一之票據係伊向劉椿英所借，日期、
    金額部分原係空白，係告訴人授權伊填寫等語。
四、經查：
  (一)被告於檢察官偵查時自承如附表一所示之支票，有關發票日
    、票面金額等必要記載事項均係其自行填寫等情，此可由被
    告於檢察官偵查時供稱：「……他是自己蓋章拿給我的，因
    當時我們是好朋友，我會沒有標到，他說可以拿票去調現，
    他自己給我的」（見偵緝字第二一號卷第三三頁背面、第三
    九頁、第四十頁），於本院前審亦承認該紙支票上發票日、
    票面金額係伊所填寫等語（見本院上訴卷第三五頁）；而告
    訴人亦於偵查及原審中陳稱該張支票上只有蓋章，其餘均屬
    空白等情，則被告持有上開支票之初，該支票係屬空白，而
    其上之發票日、票面金額等係被告自填等情，應堪認定。
  (二)惟對於被告究係如何取得該支票一情，告訴人於審理中迭次
    指稱，上開支票係被告於開標當日，利用進入伊早餐店廚房
    寫標單時竊取伊皮包內之支票，而該支票已經蓋好章，係為
    標完會後給會首繳交會款之用，伊係於被告已經離開走出去
    ，而伊要拿支票給會首時才發現支票不見了云云。則告訴人
    既稱於該支票失竊當日（八十四年七月五日）即已發現，且
    於當日或於數日後即可推知係由被告所竊，何以於知悉支票
    被竊當時未馬上報警並辦理掛失止付或隨即向被告要回，而
    係俟被告將該紙票據行使並交付他人後，始主張該支票係遭
    被告所竊，已不合常情，告訴人上開指訴，是否屬實，顯非
    無疑。雖告訴人於本院前審時陳稱：伊在空白支票失竊第二
    天（八十四年七月六日）去警局報案云云（見本院更一卷第
    四九頁），然卻始終提不出報案證明。況告訴人於本院前審
    陳稱：「（發現她偷第一張票時，為何不報案，還開另二張
    票？）因為我好幾會都在她那邊，而且我的好朋友也有跟，
    她又有好幾個小孩，我不忍心」（見本院上訴審卷第三三頁
    ），顯然告訴人並未報案，其於本院更一審改稱伊於知悉空
    白支票失竊後，第二天前往報警云云，並不實在。
  (三)告訴人雖指稱伊支票遭被告所竊一事證人許真珠及乙○○最
    為清楚，惟據原審及本院分別傳訊該二人到庭作證，證人許
    真珠證稱：標會的當天我有去，事後我就走了，我不知道什
    麼回事，劉椿英有無說過甲○○有向他借票，我都是事後經
    過很久之後才聽人家講的，劉椿英有向我說過，但是內容我
    不清楚，我也忘記了，劉椿英支票不見的事情，也是聽人家
    講的，我都不知道等語（見原審卷第九九頁）。另證人乙○
    ○於原審證稱：是甲○○跑掉後，我才聽到他（指告訴人）
    向我說他的支票被偷，在標會的當天好像沒有聽他說過這件
    事等語（見原審卷第一三七頁）；於本院則稱：告訴人固有
    提過支票遺失之事，但不是標會當天，是伊要拿會錢的時候
    等語（見本院卷第一二三頁反面）。則上開證人所證告訴人
    支票遭竊之事既均僅係聽聞自告訴人或他人之詞，非惟難以
    遽信，抑且不足以作為認定犯罪事實之依據。況依許真珠之
    證詞並無法直接證明告訴人曾告訴伊支票遭竊取一事；另依
    乙○○之證詞雖可知告訴人曾於被告逃亡後告訴伊支票遭竊
    取一事，但此均無法直接證實該張支票即係被告所竊。
  (四)又告訴人稱伊係因要跟林金吉收會錢時，才知道票在林金吉
    身上，且伊確有向林金吉表明該支票係贓票云云。然告訴人
    於被告已取得附表一所載之支票後，竟仍應被告之請求，另
    行簽發如附表二所載之支票二紙借予被告，此為告訴人所自
    承。倘若上開附表一所載之支票確係被告自告訴人處所竊，
    則告訴人於知悉被告已將該支票交付第三人後，衡情應會報
    警或馬上對被告採取行動，而告訴人非但未報警，亦未對被
    告採取任何行動，並於被告要求另開立如附表二所示支票二
    紙以為換票時仍予應允，其所為舉動顯違常情。
  (五)被告始終否認竊取及偽造系爭支票，堅決辯稱該支票係向告
    訴人所借等語，而依告訴人所提出之支票存根聯所載，系爭
    支票確係被告所借，並非失竊等情，此由告訴人在支票存根
    聯上親筆記載：「首臣借票」（按首臣公司即被告之夫經營
    之工廠）即明，此有系爭支票存根聯在卷可稽（見本院卷第
    五五頁）。告訴人稱：「因為我期待被告還我，所以我寫借
    票二字」云云，實與常情不合。又被告於檢察官偵查中供稱
    ：「六十萬（應為六十二萬之誤）那張票是劉椿英交給我的
    ，是八十四年七月五日我去標會，他親手交給我的，金額是
    我填的，印章他蓋好了，……我把票交給林金吉，因我欠林
    很多錢，那張票是我自己填六十二萬，沒有抬頭，發票日也
    是我填的，金額也是我填的」，又稱：伊於八十四年七月五
    日未標到會，請求劉椿英讓與會份，及「劉椿英跟我說問他
    朋友，後來說沒辦法，第二天他把支票給我，是空白支票，
    有蓋章，當初沒講是多少錢，他借我空白支票，那時是好朋
    友，沒說發票日及金額，我開好六十二萬」云云（見第二一
    號偵查卷第二二、四六頁），其中所稱告訴人交其空白支票
    之時間，究竟係八十四年七月五日標會當日，抑為翌日，前
    後並不一致。對此，被告辯稱係一時緊張致有不同供述（見
    本院更一卷第八九頁）。查被告所辯是否屬實，固非全然無
    疑。然依上揭支票存根聯所載，系爭支票確係被告所借，已
    如前述，而本案如無其他積極證據可認被告確有竊取空白支
    票，並加以偽造支票之犯行，仍難單憑被告所稱告訴人交其
    空白支票之時間有前後不一致之情形，即遽為論罪。
  (六)另按票據之發票人應負給付票款之票據上責任。一般領用支
    票之人，如果允將空白支票借予他人使用，對於票面金額若
    干，將來如何兌現或清償票款，衡情亦多與借用人預作詳明
    之約定，以免滋生債務及票據糾紛，此固為常態，但倘彼此
    係可信任之好友，其允將空白支票借予好友使用，亦非絕無
    可能，是以本件被告所謂告訴人將空白支票交其任意填載金
    額及日期之供述，若以一般情形觀之，固悖常態，然被告迭
    次辯稱：因二人係好朋友，伊當時答應告訴人屆時會將錢匯
    入其支票帳戶，故告訴人授權伊在空白支票上填寫金額及日
    期等語（見本院更一卷第八九頁），而告訴人亦不否認彼此
    為鄰居，且互相有參加彼此擔任會首之互助會，顯見雙方確
    係熟識，再參之上揭支票存根聯確係記載系爭支票係被告「
    借票」，而告訴人於知悉被告已將系爭支票交付第三人後，
    亦未對被告採取任何行動，反於被告要求告訴人另開立如附
    表二所示支票二紙以為換票時仍予應允等情，則尚難僅憑被
    告取得者係無金額約定之空白支票，即遽認本件空白支票係
    被告所竊得。況被告果有竊取告訴人之支票，何以其於偽造
    後竟交付與告訴人及被告雙方均有往來之林金吉，而無虞被
    發現，亦與常情不合。至被告於檢察官偵查時供以：「（問
    ：為何拿了二張二十幾萬（元）換六十二萬（元），為何六
    十二萬（元）票不還劉椿英，你是不是騙劉椿英，你是不是
    給六十二萬（元）給林金吉，然後又騙劉椿英要他開二張小
    的換回六十二萬（元）支票，事實上票已給林金吉拿不回來
    ？）我是先給林金吉票，再向劉椿英要二張票要換回六十二
    萬（元）票，我知道我錯了，因為票沒換回來」等語（見偵
    緝字第二一號卷第二二頁背面至二十三頁），係指被告坦承
    「票沒換回來」而認錯（按被告詐欺部分已經本院前審判決
    有期徒刑六月確定），並非坦承竊盜及偽造支票。另被告簽
    發附表二所示支票共五十二萬元固係親自為之，但其於交付
    附表一之空白支票予被告後，察覺不知被告會填寫多少金額
    ，因而心生緊張而擬取回該支票，並同意被告以附表二之支
    票換票，亦非全無可能，此由告訴人指稱：「那張是空白的
    ，我不知道金額是多少，他拿走我很緊張……」等語（見本
    院卷第九一頁）即明，亦難因此即謂被告有上開犯行。
五、綜上所述，本件除告訴人之指訴外，並無任何積極證據足資
    認定被告確有公訴人所指竊取票據及偽造有價證券之罪嫌，
    而檢察官所提出之證據，尚未達通常一般之人均不致有所懷
    疑，而得確信其為真實之程度者，按諸「無罪推定」原則及
    「罪證有疑，利於被告」之法理，本院自難遽為被告有罪之
    認定。是被告犯罪顯屬不能證明，依法自應為被告無罪之諭
    知。原審未予詳查，就被告竊盜、偽造有價證券部分遽為被
    告有罪之認定，容有未洽，被告執此提起上訴，為有理由，
    應由本院將原判決此部份撤銷改判，並為被告無罪之諭知。
據上論斷，應依刑事訴訟法第369條第1項前段、第364條、第301
條第1項，判決如主文。
本案經檢察官吳國南到庭執行職務。
中    華    民    國    97    年    10    月    29    日
            刑事第十八庭  審判長法  官  吳鴻章
                                法  官  周政達
                                法  官  徐昌錦
以上正本證明與原本無異。
如不服本判決，應於收受送達後十日內向本院提出上訴書狀，其
未敘述上訴之理由者並得於提起上訴後十日內向本院補提理由書
（均須按他造當事人之人數附繕本）。
                                 書記官  王韻雅
中    華    民    國    97    年    10    月    29    日
附表一：
┌────┬─────┬────────┬──────────┬───┐
│支票號碼│帳    號  │面            額│付    款    銀    行│發票人│
├────┼─────┼────────┼──────────┼───┤
│ＧＢ１４│１３５８－│六十二萬元      │台北市第二信用合作社│丙○○│
│６５５６│６        │                │松山分社            │      │
│４      │          │                │                    │      │
└────┴─────┴────────┴──────────┴───┘
附表二：
┌────┬─────┬────────┬──────────┬───┐
│支票號碼│帳    號  │面            額│付    款    銀    行│發票人│
├────┼─────┼────────┼──────────┼───┤
│ＧＢ１４│１３５８－│二十六萬元      │台北市第二信用合作社│丙○○│
│６５５６│６        │                │松山分社            │      │
│７      │          │                │                    │      │
├────┼─────┼────────┼──────────┼───┤
│ＧＢ１４│１３５８－│二十六萬元      │台北市第二信用合作社│劉椿英│
│６５５６│６        │                │松山分社            │      │
│８      │          │                │                    │      │
└────┴─────┴────────┴──────────┴───┘


司法院資訊處製作；財團法人民間司法改革基金會備份。
